【裁判字號】    91,訴,3328
【裁判日期】    920714
【裁判案由】    背信
【裁判全文】
臺灣高雄地方法院刑事判決              九十一年度訴字第三三二八號
    公  訴  人  臺灣高雄地方法院檢察署檢察官
    被      告  甲○○
                游雪莉  律師
                張清雄  律師
右列被告因背信案件，經檢察官提起公訴（九十年度偵續字第二一九號），本院判決
如左：
    主  文
甲○○無罪。
    理  由
一、公訴意旨略以：被告甲○○係「華德偉環保股份有限公司（下稱華德偉公司）」
    之總經理，為華德偉公司處理事務之人，竟基於意圖為自己不法之利益，而為違
    背其任務行為之犯意，利用其擔任華德偉公司總經理職務之便，自民國八十一年
    十二月四日起至八十三年一月六日止，陸續向華德偉公司借用公司款項，共計新
    臺幣（下同）二百零八萬一千九百十二元，並巧立名目於八十二年五月十七日，
    將其所購買使用之車牌號號碼：ＳＹ—○五六五號自用小客車，轉售予華德偉公
    司，用以抵銷其借款，惟仍供其個人使用，而為違背其任務之行為，致華德偉公
    司營運發生困難，體質敗壞，致生損害於華德偉公司之財產，因認被告甲○○涉
    犯刑法第三百四十二條第一項之背信罪嫌。
二、按「犯罪事實應依證據認定之，無證據不得推定其犯罪事實」，又「不能證明被
    告犯罪者，應諭知無罪之判決」，刑事訴訟法第一百五十四條、第三百零一條第
    一項分別定有明文。次按「認定不利於被告之事實，須依積極證據，苟積極證據
    不足為不利於被告事實之認定，即應為有利於被告之認定，更不必有何有利之證
    據」；再「事實之認定，應憑證據，如未能發現相當之證據，或證據不足以證明
    ，自不能以推測或擬制之方法，以為裁判之基礎」，「另告訴人之告訴，係以使
    被告受刑事訴追為目的，是其陳述是否與事實相符，仍應調查其他證據以資審認
    」，此有最高法院三十年上字第八一六號、四十年台上字第八六號、五十二年台
    上字第一三○○號等判例可資參照。次按「刑法第三百四十二條第一項之背信罪
    ，為目的犯，以行為人違背其任務之行為，係為自己或第三人得不法利益之意圖
    ，或係以損害本人利益之意圖為構成要件，若缺乏此項意圖，縱致生損害本人之
    財產或其他利益，亦難律以本條之罪」，亦有最高法院三十年上字第一二一○號
    判例，及八十年度台上字第八五五號判決意旨可資參照，核先敘明。
三、公訴意旨認被告甲○○涉犯刑法第三百四十二條第一項之背信罪嫌，係以告訴人
    乙○○（原名郭震寰，於八十五年一月十五日更名為乙○○，詳八十九年度偵字
    第一九五八二號偵查卷內第三十三頁戶籍謄本所載）之指訴，並有轉帳傳票一份
    可佐，及告訴人供述對被告借款並無同意權，被告嗣後雖有償還部分款項，惟仍
    無礙背信罪之成立等為其立論根據。訊據被告甲○○堅詞否認有何公訴意旨所指
    之背信犯行，辯稱：所借用之款項都是經過股東同意，錢全部都還了等語。經查
    ：
  (一)告訴人固於偵查中指訴被告擔任華德偉公司總經理期間，向公司私自挪用公款金
    額二百零八萬一千九百十二元（詳九十年度偵續字第二一九號偵查卷內第一百十
    頁刑事告訴補充理由狀所載，公訴人亦據此金額起訴），及於本院審理中指訴被
    告對華德偉公司借取之金額（指上開金額）大部分都未經告訴人簽署，被告在九
    十一年五月九日於偵查中亦供述其是自己決定借款，背信犯行應已成立，事後還
    款係屬犯後態度之問題等情（詳本院卷第一百四十九頁）；然此已為被告所否認
    並辯稱：起訴金額確實是借貸，但是同時也有還款，金額都有還清且有超過，因
    為根據公司的需要，我有籌錢到公司等語（詳本院卷第一百零七頁）。惟參以：
    1.本案華德偉公司原為被告所經營之家族公司，於八十一年七月十七日由告訴人
      以二百萬元向被告購入華德偉公司百分之四十五之股權，有告訴人所提華德偉
      公司股東名簿一紙可稽（詳八十九年度偵字第一九五八二號偵查卷內第二十三
      頁）；另被告於本院審理中辯稱：「公司的事務由我們（指告訴人與被告）討
      論同意即可做出決定（詳本院卷第一百零七頁），「經營過程中事實都是由被
      告和告訴人在商量公司的決策，有經過告訴人簽字的傳票都是經過告訴人同意
      ，代表支出可以作為股東的往來，意思是該傳票金額支出是合法的」（詳本院
      卷第一百零九頁）等語，是告訴人與被告既均各擁有華德偉公司百分之四十五
      股權，告訴人對華德偉公司平日之營運自有參與決策之權，顯見被告所辯經營
      過程中事實都是由被告和告訴人在商量公司的決策，有經過告訴人簽字的傳票
      都是經過告訴人同意等語，應與事實相符，則告訴人空言指訴其對被告借款並
      無同意權等情，應非事實。
  2.告訴人另指訴被告對華德偉公司借取的金額，其中九張傳票未經告訴人簽名（
      詳本院卷第一百十九頁），此部分借款不合法等情（詳本院卷第一百零八頁）
      ；惟被告則辯稱：「傳票上沒有經過告訴人簽字的部分，是按照以前和告訴人
      溝通的模式，由我以私人名義決定向公司借款，同一時間公司需要資金週轉，
      是由我拿資金借給公司，也是由我自已決定，因為我是公司的主要經營者，當
      然要負公司週轉的責任，這些事情告訴人都知道」（詳本院卷第一百零九頁）
      ，「告訴人所言從八十二年八月起未參與公司會計監督業務不是事實，告訴人
      事實上一直都參與會計方面的監督，甚至在八十三年一月還抗議，車子是否應
      由被告負擔，可證明告訴人一直都參與會計業務的監督」等語（詳本院卷第一
      百十二頁），「告訴人所提之金額（即指起訴之金額）是公司的週轉金，屬股
      東往來，有經過股東同意，八十二年八月至八十三年一月六日借款（即告訴人
      所指九張未經其簽名之傳票金額）是沒有經過告訴人簽字同意，但是個人借款
      給公司的週轉金額高達一百零七萬元，個人借款（即告訴人所指九張傳票金額
      ）是六十四萬元（實際金額為六十四萬六千四百六十元，詳本院卷第一百十九
      頁末九筆金額總合），所以替公司週轉的金額高達一百零七萬元，所以是我為
      公司週轉上需要調借現金」（詳本院卷第一百三十六頁）等語；另證人廖敏惠
      即華德偉公司之會計則到庭結證稱：「．．．至於後來告訴人有一段時間沒有
      簽，就送給總經理（指被告）簽署，因為當時告訴人不在公司，所以沒有辦法
      讓他簽核」等語。參以上開證人廖敏惠之證言，及被告所稱係按照以前和告訴
      人溝通的模式，被告需負責公司週轉的責任等情，應堪認定告訴人並無不能對
      華德偉公司之會計監督情事，被告為公司之正常運作，自得為週轉上需要按照
      以前和告訴人溝通的模式而為調借現金，是此九張未經告訴人簽名之傳票，自
      應認定與其他經告訴人簽名之傳票，同係被告為公司營運上需要之調借現金行
      為無疑。
    3.告訴人指訴被告向華德偉公司借款共計二百零八萬一千九百十二元（詳本院卷
      第一百十九頁，告訴人所提被告借款明細表所載），另尚應加計被告須返還華
      德偉公司代繳車牌號號碼：ＳＹ—○五六五號自小客車之貸款七萬八千三百七
      十五元，合計被告向華德偉公司挪用公款（即被告所稱之借款）共計二百十六
      萬零二百八十七元（詳本院卷第一百二十頁，告訴人所提被告挪用公款及還款
      統計表第一、二項告訴人詳列精算所載），另被告還款金額僅為一百八十八萬
      六千三百零二元（詳本院卷第一百二十頁，告訴人所提被告挪用公款及還款統
      計表第三項告訴人詳列精算所載），是就上開被告欠、還華德偉公司公款計算
      結果，告訴人認為被告尚欠華德偉公司二十七萬三千九百八十五元（詳本院卷
      第一百十七頁刑事告訴理由狀所載）等情，然此已為被告所否認並辯稱：告訴
      人質疑被告主張權利金八十一萬五千元抵銷部分，有無實際販售機器，經被告
      會同告訴人查閱傳票併其憑證後，告訴人已無疑義等語（詳本院卷第一百五十
      七頁背面），參以告訴人於本院審理中供述：「．．．另公司是使用被告的專
      利，每製造、銷售一部機器，需給被告權利金二萬五千元，，所以被告只能將
      權利金列為公司對其之欠款，不能作為還款抵帳用．．．」（詳本院卷第一百
      十頁），本院審酌告訴人既已與被告就主張抵銷權利金部分查核其傳票併其憑
      證，然迄未提出此部分有何不實之證明，自應認定被告就主張權利金八十一萬
      五千元抵銷部分為正確無訛。是依告訴人上開自承被告尚欠華德偉公司二十七
      萬三千九百八十五元，再加計被告主張尚應抵銷權利金八十一萬五千元，顯見
      被告所還款予華德偉公司之金額，已超過其向公司之借款（另尚未考量被告所
      主張之其他抵銷金額）金額無誤。
    4.綜合上開調查證據之結果，告訴人既與被告同為擁有華德偉公司百分之四十五
      股權之兩大股東，告訴人顯對公司平日營運事務與被告有商量決定之權，且其
      既對被告向公司借款之大多數傳票均簽名，自堪認定已就被告對此借款行為已
      有同意之表示無疑；另被告雖有九張借款傳票未經告訴人簽名，然此應係被告
      循前模式而為公司調借資金之舉，再就被告主張之權利金八十一萬五千元加計
      告訴人自承被告尚欠二十七萬三千九百八十五元，顯見被告所還款予華德偉公
      司之金額，已超過其向公司之借款等情，已足認被告所辯起訴金額確實是借貸
      ，但是同時也有還款，金額都有還清且有超過等前詞，尚與事實無違而堪採信
      。
  (二)又告訴人指訴被告巧立名目，於八十二年五月十七日，將其所購買使用之車牌號
    號碼：ＳＹ—○五六五號自用小客車，轉售予華德偉公司，用以抵銷其借款，惟
    仍供其使用，而為違背其任務之行為等情，被告則辯稱：「八十一年購車時，我
    是華德偉公司和另一家華德美公司同時經營，所以購車之初，車子雖然登記華德
    偉公司名下，但是車款是由華德美公司支付，所以是屬於個人支付車款，直到八
    十二年五月時，另一家華德美公司結束營業，該車已屬於華德偉公司業務專用車
    ，所以經過告訴人同意，我們就把這部車的車款由華德偉支付，屬於華德偉公司
    所有。八十三年一月時，華德偉公司財務因難，告訴人認為公司無法負擔，所以
    又將車款轉由我個人負擔，所以曾由華德偉公司支付的車款全由我還給華德偉公
    司」等語（詳本院卷第一百零八頁），參以告訴人供述被告不得將此項主張抵銷
    之金額為七萬八千三百七十五元（詳本院卷一百二十頁，告訴人所提被告挪用公
    款及還款統計表第一、二項計算金額之差額），然本院認為告人此部分之供述縱
    認屬實，惟依告訴人前開自承被告尚欠二十七萬三千九百八十五元，應再加計被
    告辯稱尚應加計抵銷之權利金八十一萬五千元，再予扣除此部分七萬八千三百七
    十五元後，其結果被告仍屬還款超過其向公司借款之金額無訛。是告訴人此部分
    之主張仍屬無從認定被告有何違背其任務之行為無疑。
  (三)再被告向華德偉公司借款之傳票金額，均屬小額且部分為零星非整數金額，及被
    告確有於借款之同時為華德偉公司營運需要而為還款或籌錢到公司之舉，另被告
    就其借款之初均經告訴人簽名同意，其未經告訴人簽名之九張借款傳票金額亦應
    認係被告循前與告訴人溝通模式而為借款，又被告所還款或主張抵銷之金額實已
    超過其向華德偉公司之借款金額，均如前述；參以刑法第三百四十二條第一項之
    背信罪，以行為人違背其任務之行為，係為自己或第三人得不法利益之意圖，或
    係以損害本人利益之意圖為構成要件，本案被告果有為自已或第三人得不法利益
    之意圖，即應無需經告訴人同意而為借款，且被告亦無需還款或籌錢到公司無疑
    。雖其後華德偉公司因經營不善而有虧損，然仍與被告之借款無關，是被告所辯
    所借用的款項都是經過股東同意，錢全部都還了等前詞，尚與事實無違而堪採信
    。被告既缺乏自已或第三人得不法利益之主觀犯意，其所為自尚與刑法背信罪之
    構成要件有間，實堪認定。
四、此外，復查無其他積極事證足資證明被告有何公訴意旨所指之背信犯行，自屬不
    能證明被告犯罪，揆諸前揭法律規定與最高法院判例、判決意旨，尚不能以推測
    或擬制之方法，以為被告有罪裁判之基礎，爰為被告無罪判決之諭知。
據上論斷，應依刑事訴訟法第三百零一條第一項，判決如主文。
本案經檢察官黃彩秀到庭執行職務。
中      華      民      國      九十二      年      七    月    十四    日
                                      臺灣高雄地方法院刑事第七庭
                                        法  官  柯  盛  益
右正本證明與原本無異。
如不服本判決，應於判決送達後十日內，向本院提出上訴狀。
                                        書記官  陳  昱  良
中      華      民      國      九十二      年      七    月    十四    日


司法院資訊處製作；財團法人民間司法改革基金會備份。
